【裁判字號】    99,簡上,267
【裁判日期】    991229
【裁判案由】    給付報酬
【裁判全文】
臺灣板橋地方法院民事判決             99年度簡上字第267號
上  訴  人  賴麗花
被上訴人    北大聯合開發有限公司
法定代理人  詹智民
訴訟代理人  張雙華律師
上列當事人間請求給付報酬事件，上訴人對於中華民國99年8月
17日臺灣板橋地方法院板橋簡易庭99年度板簡字第851號第一審
判決提起上訴，經本院於99年12月22日言詞辯論終結，判決如下
：
    主  文
上訴駁回。
第二審訴訟費用由上訴人負擔。
    事實及理由
一、程序方面：
    按當事人除有民事訴訟法第447條第1項但書所列各款事由外
    ，不得於第二審提出新攻擊或防禦方法。違反前項規定者，
    第二審法院應駁回之；又未於受命法官行準備程序主張之事
    項，除有民事訴訟法第276條第1項例外規定情形者外，於準
    備程序後行言詞辯論時，不得主張之，民事訴訟法第447條
    第1項、第276條第1項分別定有明文。本件上訴人於原審及
    本院民國99年11月11日行準備程序中均未提出民法第218條
    及第252條規定之防禦方法，且又核無民事訴訟法第447 條
    第1項但書所列事由及同法第276條第1項例外規定情形。是
    故，上訴人遲至第二審言詞辯論期日始提出前開新防禦方法
    ，於法尚有未合，應予駁回，核先敘明。
二、本件被上訴人於原審起訴主張：
    上訴人於民國98年7 月4 日與被上訴人簽立專任委託銷售契
    約書，將其所有門牌號碼台北縣樹林市○○路406 號8 樓之
    房屋及其坐落土地（以下稱系爭房地）委託被上訴人居間仲
    介銷售，委託銷售價格為新臺幣（下同）500 萬元，委託期
    間自98年7 月4 日起至同年11月3 日止，有專任委託銷售契
    約書足稽。其後於98年10月15日調整委託價格為447 萬元，
    復於同年月20日將委託期限延長至98年12月30日止，有委託
    銷售/ 出租契約內容變更同意書為憑。詎上訴人竟在委託期
    限內即98年11月10日將系爭房地出售與訴外人陳詩彥，並於
    98年12月10日辦理所有權移轉登記在案，有土地及建物謄本
    為據，是核上訴人所為顯已違反專任委託而構成違約事由，
    依兩造所簽立之專任委託銷售契約書：貳、甲乙雙方之權利
    義務約款第5 條第2 項之約定：「除第(1)款情形…外，有其
    餘各款情形甲方（即上訴人）應支付乙方（即被上訴人）委
    託銷售總價的百分之六（其中百分之四服務報酬、百分之二
    為違約金）。…(4)委託期間內，甲方自行銷售、出租或經由
    第三人介紹或其他類似之銷售行為者」，上訴人自應給付被
    上訴人268,200元。【計算方式：447萬元（委託銷售價格）
    ×6%】被上訴人爰依兩造所簽立上開契約之法律關係，請求
    上訴人依約給付。並聲明：上訴人應給付原告268,200元，
    及自起訴狀繕本送達翌日起至清償日止，按年息5%計算之利
    息等語。
三、上訴人則以：伊並不知道何謂專任委託，且被上訴人當時也
    知道上訴人另委請鄰居及永慶房屋仲介在賣系爭房地，上訴
    人於永慶房屋仲介收受斡旋金時尚連絡被上訴人，被上訴人
    還說沒有關係，大家一起賣，故上訴人並無違約情事。又上
    訴人簽立專任委託銷售契約時，因該銷售契約屬於定型化契
    約，被上訴人並無給予上訴人合理審閱契約條款內容之期間
    ，依消費者保護法第11條之規定，該條款自不構成契約之內
    容，且因被上訴人未曾提醒上訴人不得另行委託他人銷售系
    爭房屋，該契約條款已違反民法第247條之1規定，按其情形
    顯失公平，該部分約定無效，因被上訴人未告知上訴人簽立
    專任委託與一般委託之不同，所以上訴人才另委託其他仲介
    公司及親戚代為銷售相同標的。上訴人同時委託第三人銷售
    系爭房地之事，被上訴人早已知悉，被上訴人偕同客戶看房
    時亦曾遇見上訴人所委託之其他仲介公司人員，上訴人親戚
    為銷售系爭房地時曾向被上訴人借過鑰匙，被上訴人從未告
    知其已違約，亦未加以阻止，實有違誠信原則。上訴人實在
    不知道所簽立專任委託銷售契約係指在委任期間不得再委託
    第三者出售，被上訴人亦未告知此事，否則上訴人不致甘冒
    違約風險另委託他人代為銷售云云資為抗辯。並聲明請求駁
    回被上訴人之訴。
四、原審判命上訴人依兩造所簽立專任委託銷售契約之法律關係
    ，應給付被上訴人268,200元，及自起訴狀繕本送達翌日即
    99年4月30日起至清償日止，按年息5%計算之利息。上訴人
    不服原審判決提起上訴，聲明請求：(一)原判決廢棄。(二)被上
    訴人在第一審之訴及假執行之聲請均駁回。被上訴人答辯聲
    明請求：上訴駁回。
五、本件兩造不爭執事項：
  (一)上訴人於98年7月4日與被上訴人簽立「專任委託銷售契約書
    」，將其所有門牌號碼台北縣樹林市○○路406號8樓之房屋
    及坐落土地委託被上訴人居間仲介銷售，委託銷售價格為新
    臺幣500萬元，委託期間自98年7月4日起，至同年11月3日止
    。其後於98年10月15日變更委託價格為447萬元，復雙方又
    將委託期限延長至98年12月30日止。
  (二)上訴人於被上訴人委託銷售期間即98年11月10日將系爭房地
    出售予訴外人陳詩彥，並於同年12月10日辦理所有權移轉登
    記完竣。
六、本件兩造爭執事項：
  (一)上訴人抗辯其所簽立之「專任委託銷售契約書」係定型化契
    約，被上訴人未給予合理期間審閱契約條款，違反消費者保
    護法第11條之1 規定不構成契約之內容，有無理由？此契約
    條款，按其情形顯失公平，違反民法第247條之1規定，契約
    條款應屬無效，有無理由？
  (二)被上訴人以上訴人違反「專任委託銷售契約書」甲乙雙方之
    權利義務第5條第2項第4款之規定，而請求上訴人給付委託
    銷售總價447萬元之6%即268,200元，及自起訴狀繕本送達翌
    日即99年4月30日起至清償日止，按年息5%計算之法定遲延
    利息，有無理由？
七、本院得心證之理由：
  (一)按當事人主張有利於己之事實，應負舉證責任，此觀諸民事
    訴訟法第277條之規定自明。經查，兩造於98年5月15日簽訂
    系爭專任委託銷售契約，契約內容明文約定上訴人專任委託
    被上訴人代為銷售其所有系爭房地乙節，已如前述，足可徵
    兩造係約定於上開銷售期間內，專由被上訴人為上訴人銷售
    系爭房地。本件上訴人雖主張簽立系爭銷售契約書時並無專
    任委託之意思，此為被上訴人所明知云云，並於原審提出門
    禁登記簿影本為證（見原審第20頁至24頁參照），惟業據被
    上訴人否認在卷，依上訴人所提出之門禁登記簿所載僅得證
    明上訴人除委託被上訴人銷售看屋外，尚有其他仲介銷售帶
    看系爭房地而出入門禁之情形，尚難遽認被上訴人確實知悉
    上訴人另有委託他人銷售及不制止、不告知伊係違約行為之
    事實，縱或被上訴人確實知悉上訴人委託他人銷售而不制止
    或不告知係違約行為，亦難認兩造間有形式上簽立專任委託
    銷售契約，當事人實為簽立一般委託銷售之本意，或事後變
    更專任委託銷售為一般委託銷售契約之事實，被告所辯無堪
    憑採。
  (二)次按所謂定型化契約應受衡平原則限制，係指締約之一方之
    契約條款已預先擬定，他方僅能依該條款訂立契約，否則，
    即受不締約之不利益，始應適用衡平原則之法理，以排除不
    公平之「單方利益條款」，避免居於經濟弱勢之一方無締約
    之可能，而忍受不締約之不利益，是縱他方接受該條款而締
    約，亦應認違反衡平原則而無效，俾符平等互惠原則（最高
    法院93年度台上字第710號判決要旨參照）。故定型化契約
    乃指當事人一方預定用於同類契約之條款而訂定之契約，免
    除或減輕預定契約條款之當事人責任，或使他方當事人之拋
    棄權利或限制其行使權利，因違反誠信原則，顯失公平而該
    部分約定無效時，乃以契約當事人之一方於訂約當時，處於
    無從選擇締約對象或無拒絕締約餘地之情況，而簽訂顯然不
    利於己之約定為其要件。本院審酌系爭銷售契約第貳部分甲
    乙雙方之權利義務第5條之違約處理條款，係約定委託期間
    內，甲方（上訴人）自行銷售、出租或經由第三人介紹或其
    他類似之銷售行為者，甲方應支付乙方（被上訴人）委託銷
    售總價的百分之6（其中百分之4為服務報酬、百分之2為違
    約金），內容無非係兩造約定上訴人違反由被上訴人專任上
    訴人銷售系爭房地之法律效果，尚難遽指系爭條款對上訴人
    有重大不利益或顯失公平之事，而應屬無效，否則兩造約定
    由被上訴人專任上訴人銷售系爭房地，豈不徒流形式，且系
    爭契約第貳部分甲乙雙方之權利義務第3條第3項約定：「乙
    方在委託期間內執行本契約委託事務所支出之費用（如市場
    調查、廣告企劃、買賣交涉、諮商服務、差旅出勤等活動支
    出），除甲、乙雙方同意終止及甲方終止契約外，乙方不得
    以任何理由向甲方請求補貼」等語，益徵被上訴人為銷售系
    爭房地所支出之費用，概由其自行負擔，與系爭條款兩相權
    衡，堪認兩造約定由被上訴人專為上訴人銷售系爭房地，既
    由被上訴人負擔為銷售所支出之費用，而上訴人若違反專任
    原告銷售之約定，始須負擔系爭條款約定之法律效果，尚稱
    合理，並無對上訴人有重大不利益或顯失公平之事。又被上
    訴人擬定上開定型化契約條款而與原告訂定專任委託銷售契
    約書，且仲介銷售業者並非僅有被上訴人一家，是上訴人於
    訂立系爭專任委託銷售契約時若認該違約金條款，顯失公平
    ，實可不與被上訴人訂約，另與其他仲介銷售業者訂約，並
    無「無締約之可能，而忍受不締約之不利益」之情形，故上
    訴人爰引民法第247條之1規定主張上開契約約定條款顯失公
    平而無效云云，尚屬無據。
  (三)上訴人另主張被上訴人就系爭委託銷售契約未給予相當契約
    審閱期間，是以上訴人得依消費者保護法第1條之1第2項之
    規定，主張系爭委託銷售契約有關專任委託之約定，不構成
    契約之內容云云。惟查，依內政部公布不動產委託銷售定型
    化契約應記載及不得記載事項之規定，不動產委託銷售定型
    化契約之契約審閱期限不得少於3日，而系爭委託銷售契約
    約定之契約審閱期間為3日，並無違反上述規定，且系爭契
    約書首頁第一欄位業已記載：1.依內政部公告，委託人（即
    賣方）簽訂本「專任委託銷售契約書」（下稱本契約）前，
    有三天以上的契約審閱權，委託人可要求攜回本契約影本，
    請就以下選項擇一簽名…」等語，系爭委託銷售契約首頁第
    一欄之選項(1)後，上訴人簽名確認「委託人於簽訂本契約前
    業已行使契約審閱權，並充分瞭解本契約之內容無誤」等語
    ，足見系爭委託銷售契約於上訴人同意簽訂前，確實已經充
    分行使3日之契約審閱權利，並瞭解全部契約內容後，始於
    契約內簽名，是上訴人所為抗辯，顯不足採。
  (四)上訴人於98年11月10日自行銷售系爭房地予訴外人陳詩彥，
    並於同年12月10日辦理所有權移轉登記完竣，上訴人銷售時
    間係在系爭專任委託銷售契約之委託期間內（委託期間為98
    年7月4日至同年11月3日，嗣後延長委託期限至98年12月30
    日止），依系爭委託銷售契約第5條違約處理約定：「一、
    甲方（即上訴人）有本條第2項各款情形之一者，視為乙方
    （即被上訴人）已完成仲介之義務。二、除第(1)款情形甲方
    應支付乙方按本契約第壹大項第2條委託銷售總價2%計算之
    違約金外，有其餘各款情形甲方應支付乙方委託銷售總價的
    6%（其中4%為服務報酬、2%為違約金）。…(4)委託期間內，
    甲方自行銷售、出租或經由第三人介紹或其他類似之銷售行
    為者」等情，上訴人違約於委託被上訴人銷售期間，自行銷
    售系爭房地予訴外人陳詩彥，並已辦理所有權移轉登記在案
    ，揆諸上開約定，應視為被上訴人已完成本件仲介銷售之義
    務，被上訴人依約請求上訴人給付按銷售總價447萬元之6%
    （其中4%為服務報酬、2%為違約金）即268,200元（0000000
    ×6﹪＝268200），洵屬有據。
  (五)末按給付無確定期限者，債務人於債權人得請求給付時，經
    其催告而未為給付，自受催告時起，負遲延責任。其經債權
    人起訴而送達訴狀，或依督促程序送達支付命令，或為其他
    相類之行為者，與催告有同一之效力；遲延之債務，以支付
    金錢為標的者，債權人得請求依法定利率計算之遲延利息，
    民法第229條第2項、第233條第1項前段分別定有明文。又應
    付利息之債務，其利率未經約定，亦無法律可據者，週年利
    率為百分之五，亦為同法第203條所明定。從而，被上訴人
    依與上訴人簽訂之專任委託銷售契約第5條違約處理規定之
    法律關係，請求上訴人給付268,200元，及自起訴狀繕本送
    達翌日即99年4月30日起至清償日止，按年息5%計算之利息
    ，為有理由。原審為上訴人敗訴之判決，洵無不合。上訴意
    旨指摘原判決不當，求予廢棄改判，為無理由，應予駁回。
八、本件事證已臻明確，兩造其餘主張及攻擊防禦方法與證據，
    經本院斟酌後，與本件判決結果已不生影響，故不一一論列
    ，附此敘明。
九、據上論結，本件上訴為無理由，依民事訴訟法第436 條之1
    第3項、第449條第1項、第78條，判決如主文。
中    華    民    國    99    年    12    月    29    日
                  民事第三庭    審判長法  官  陳財旺
                                      法  官  邱靜琪
                                      法  官  張紫能
以上正本證明與原本無異
本判決不得上訴。
中    華    民    國    99    年    12    月    29    日
                                      書記官  蔡佳容

司法院資訊處製作；財團法人民間司法改革基金會備份。
